【裁判字號】    97,上易,43
【裁判日期】    970709
【裁判案由】    清償借款
【裁判全文】
臺灣高等法院民事判決                  97年度上易字第43號
上  訴  人  戊○○
訴訟代理人  吳紹貴律師
            蘇志淵律師
被上訴人    合作金庫商業銀行股份有限公司
法定代理人  丙○○
訴訟代理人  甲○○
            丁○○
上列當事人間清償借款事件，上訴人對於中華民國96年11月23日
台灣台北地方法院96年度訴字第5788號第一審判決提起上訴，經
本院於97年6月25日言詞辯論終結，並判決如下：
    主    文
上訴駁回。
第二審訴訟費用由上訴人負擔。
    事實及理由
一、按「債權人以各連帶債務人為共同被告提起給付之訴，以被
    告一人提出非基於其個人關係之抗辯，而經法院認為有理由
    者為限，始得適用民事訴訟法第56條第1項之規定」（最高
    法院41年台抗字第10號判例參照）。本件上訴人一人提起上
    訴，其抗辯本院認為無理由，自無庸併列原審被告張智堯為
    視同上訴人，合先敘明。
二、被上訴人主張：
  (一)上訴人戊○○於民國93年 8月23日邀同原審被告張智堯為連
    帶保證人，向被上訴人借款新臺幣（下同）一百萬元，約定
    借款期限為7年，自93年8月23日起至100年8月23日止，於借
    用後分84期按月於每月23日平均攤還本息，借款利率採浮動
    計息，自93年8月23日起至94年8月23日止，按被上訴人定儲
    指數利率固定加碼年息2.075%，另自94年8月23日起至100年
    8月23日止，按被上訴人定儲指數利率固定加碼3.075% （起
    訴時為年息 5.285%）。並約定逾期清償在6個月以內者，按
    上開利率10%，逾期超過 6個月者，按上開利率20%計算違約
    金。詎上訴人除繳付本金 333,150元及至96年3月22日之利息
    外，餘欠本金 666,850元及自96年3月23日起至清償日止之利
    息及違約金，屢經催討無效，依借據其他約定事項第 5條：
    「借款人在借款期間未按期攤還本金或利息，即喪失期限利
    益，所有債務均視為全部到期」，依法應負清償責任，為此
    提起本件訴訟。
  (二)上訴人取款憑條之驗證欄有提款密碼，若提領人係以存摺領
    款，須鍵入提款密碼方能完成提領程序，姑不論存摺是否交
    付上訴人，因提款密碼只有上訴人知悉，該密碼係於開戶之
    初由上訴人自行設定，僅有上訴人知悉，縱如上訴人所抗辯
    ，提領人非上訴人本人，亦係經由其授權之人。
三、上訴人則以：
  (一)上訴人戊○○雖確實有向被上訴人借款之事實，惟上訴人借
    款之後並未收到該筆款項，且於被上訴人信義分行開設帳戶
    之存摺置於被上訴人櫃檯處，由行員保管，因此從未動用該
    筆借款。實際上，本件借款係因上訴人當時有資金需求，乃
    委由中正保險代理人股份有限公司（下稱中正保代公司）業
    務員黃建誌分別向被上訴人、臺北銀行、富邦銀行申請貸款
    ，惟事後上訴人已自臺北銀行與富邦銀行取得資金，因此未
    曾過問被上訴人之貸款是否經核准，該筆借款於撥款後亦直
    接轉帳匯入中正保代公司於被上訴人所開設之帳戶，並非由
    上訴人取得。詎被上訴人於95年11月初突來電告知貸款逾期
    未繳納，為保障自身信用，只得暫時清償借款，然之後被上
    訴人均無任何回應，上訴人乃於96年4月24日開始拒絕繳款
    ，上訴人從未動用該筆借款，不得令上訴人負清償之責。
  (二)被上訴人固於93年 8月23日將系爭一百萬元匯入上訴人設於
    被上訴人信義分行063350號之帳戶，然上訴人並未取得該帳
    戶之提款工具即提款卡或存摺，上訴人就系爭借款尚非取得
    現實支配之地位，兩造間之消費借貸契約不生效力。上訴人
    雖曾申請金融卡，然領卡欄並無上訴人之簽名或蓋章，足證
    被上訴人未交付金融卡予上訴人持有。系爭一百萬元係因被
    上訴人交付存摺予訴外人即中正保代公司經理乙○○，且未
    通知上訴人撥款事實，致乙○○不法取得該存摺後盜領金錢
    ，請通知乙○○到庭作證。被上訴人主張依中正保代公司之
    存款分戶交易明細表，8月27日經銷商代號有上訴人的姓名
    ，表示上訴人應該知道銀行貸款之作業流程云云。然93年 8
    月27日上訴人雖曾匯款120萬元至中正保代公司前開
    0000000000000號帳戶，係因上訴人前將台北富邦銀行所借
    得之款項匯至該中正保代公司帳戶內，供日後投資其他公司
    之用。上訴人無法知悉乙○○將系爭一百萬元亦匯款至前開
    帳戶內。
  (三)縱系爭消費借貸契約有效，被上訴人不得向上訴人請求如原
    審判決主文所示之違約金，被上訴人並與有過失：
    1.被上訴人未給予上訴人充分之審閱期間，不得向上訴人請
      求如原審判決主文所示之違約金。借據條款有關違約金之
      約定，係被上訴人單方擬定之定型化契約條款，並由上訴
      人當場簽立，未予上訴人充分之審閱期間，上訴人自得主
      張違約金條款不構成契約之內容。
    2.被上訴人未交付存摺予上訴人，亦未通知上訴人已核撥一
      百萬元借款，致訴外人乙○○盜領一百萬元款項，則被上
      訴人於本件款項盜領「與有過失」，法院得減輕本件賠償
      金額，甚或免除之。
  (四)退步言，被上訴人於本件一百萬元遭盜領應負損害賠償責任
    ，上訴人並主張抵銷：
    縱認本件消費借貸關係已成立生效，然系爭一百萬元係因被
    上訴人未取得上訴人同意下，將存摺交付予乙○○，復未通
    知撥款事實，致生款項遭盜領情事。該風險本應由被上訴人
    自行承擔，亦即上訴人基於消費寄託關係仍得隨時向被上訴
    人請求交付該一百萬元而不受盜領事件之影響。上訴人對被
    上訴人仍有系爭一百萬元之債權存在，爰以此主張抵銷抗辯
    之。如法院認上訴人對被上訴人已無系爭一百萬元之債權存
    在，上訴人仍得引侵權行為、及債務不履行法則主張抵銷。
    上訴人向被上訴人申辦借款，兩造間除有「消費借貸」關係
    存在外，尚有消費寄託之關係。因被上訴人之過失未通知撥
    款且將存摺交付乙○○，並任由其盜領系一百萬元之款項，
    則被上訴人因受有利息之報酬，其乃未盡善良管理人之注意
    義務，該行為屬債務不履行，應負損害賠償之責。因被上訴
    人之過失致上訴人損失一百萬元，則被上訴人應依侵權行為
    以及債務不履行之法則，對上訴人負擔一百萬元之損害賠償
    等語，資為抗辯。
四、被上訴人起訴請求上訴人及原審被告張智堯應連帶給付被上
    訴人666,850元及自96年3月23日起至清償日止，按週年利率
    百分之5.285計算之利息，暨自民國96年4月24日起至清償日
    止，逾期在6個月以內者，按上開利率百分之10，逾期超過6
    個月者，按上開利率百分之20計算之違約金。原審為被上訴
    人勝訴之判決，張智堯未聲明不服已告確定，上訴人就其敗
    訴部分提起上訴，上訴聲明為：(一)原判決不利於上訴人部分
    廢棄。(二)上開廢棄部分，被上訴人於第一審之訴駁回。(三)訴
    訟費用由被上訴人負擔。被上訴人之答辯聲明：上訴駁回。
五、兩造不爭之事實：
  (一)被上訴人主張上訴人於93年 8月23日邀同張智堯為連帶保證
    人，向被上訴人借款一百萬元，約定借款期限為7年，詎上
    訴人除繳付本金333,150元及至96年3月22日止之利息外，餘
    欠本金666,850元及自96年3月23日起算之利息、違約金之事
    實，業據提出借據1紙、放款帳務資料查詢單2紙、合作金庫
    實施定儲指數利率與基準利率後排告利率變動表1紙為證，
    上訴人對其真實性並不否認，堪信被上訴人此部分主張為真
    。
  (二)上訴人原係中正保代公司之課長，前揭一百萬元借款，被上
    訴人於93年 8月23日匯入上訴人開設位於被上訴人信義分行
    第063350號帳戶，同日以上訴人名義提領前揭一百萬元匯入
    中正保代公司之0000000000000 號帳戶。被上訴人係通知乙
    ○○上訴人之一百萬元貸款已核准撥款，並未通知上訴人。
  (三)上訴人於93年8月27日存款120萬元至中正保代公司前述帳戶
    ，上訴人93年 8月23日提領一百萬元之取款憑條登載應輸入
    提款密碼始能提領款項，上訴人雖有申請金融卡，因逾期未
    領遭被上訴人註銷。
六、兩造爭點之論述：
    上訴人抗辯被上訴人將存摺交付訴外人乙○○，且一百萬元
    貸款撥款入帳之事實只通知乙○○未告知上訴人，致一百萬
    元為乙○○所盜領，上訴人既未動用一百萬元，無庸負返還
    責任等情，為被上訴人所否認。經查：
  (一)按當事人主張有利於己之事實者，就其事實有舉證之責任。
    民事訴訟法第277 條本文定有明文。另依舉證責任分配原則
    ，主張變態事實者，亦應負舉證之責。上訴人自認親往被上
    訴人營業處所辦理開戶及貸款事宜，並陳稱「（問：學歷為
    何？以前是否開過戶？）答：高職，我以前有去別家銀行開
    過戶，開完戶有將存摺拿走，我有3、4家的存摺，開完戶我
    都有將存摺拿走，本件我沒有將存摺拿走，因為他沒有將存
    摺拿給我，因為行程很緊湊，我先開戶，開完戶之後就去戴
    先生那裡對保，那天去的時候是中午他們吃飯的時候，因為
    他沒有給我所以我也沒有跟他要」等語（本院卷第33頁正反
    面）。依上訴人上開陳述及經驗法則，至銀行開戶，開完戶
    自行取走存摺，乃常態事實，而開完戶不領取存摺屬變態事
    實。上訴人抗辯被上訴人係將其存摺交付訴外人乙○○，自
    應就此變態事實舉證以實其說，而上訴人卻抗辯應由被上訴
    人就交付存摺予上訴人之事實舉證，顯違反舉證責任分配原
    則，已無可取。況證人即承辦上訴人貸款事宜之被上訴人職
    員己○○亦於本院證述，中正保代公司每天都會有人至被上
    訴人銀行，如果存摺下來他們的人（指中正保代公司）不在
    ，會先放在己○○處，本件上訴人之存摺並未放至己○○處
    （本院卷第32頁反面）。故上訴人抗辯其未領取存摺，被上
    訴人將存摺交付乙○○云云，未舉證以實其說，洵無可採。
  (二)上訴人向被上訴人借款，被上訴人依約於93年 8月23日將一
    百萬元匯入上訴人指定匯入之信義分行063350號帳戶之事實
    ，為上訴人所不爭執（本院卷第 103頁），則兩造間消費借
    貸契約依法業已成立並且生效。上訴人雖抗辯被上訴人僅將
    撥款之事實通知乙○○，未告知上訴人，致上訴人不知一百
    萬元已入帳云云。查，中正保代公司經常介紹客戶至被上訴
    人銀行貸款，每天都會有人至被上訴人銀行開戶，開戶時中
    正保代公司經理級代辦之人會先至銀行，上訴人之上司係乙
    ○○，本件貸款係乙○○介紹上訴人來的等情，業據證人己
    ○○證述明確（本院卷第31頁、32頁正反面）；上訴人亦陳
    明開戶當天乙○○也有去（卷第38頁反面），足證乙○○以
    中正保代公司經理之身分時常介紹客戶至被上訴人銀行貸款
    ，並經常至被上訴人銀行，則本件貸款核撥時，被上訴人或
    因上訴人為中正保代公司之員工，遂將核撥之事告知乙○○
    ，並不違常情。上訴人既有貸款需求且已申請貸款，衡情應
    自行向被上訴人查閱貸款是否核准，乃上訴人卻因訴外人富
    邦銀行之貸款已核撥，僅向乙○○詢問被上訴人是否核撥貸
    款，被乙○○告知貸款未通過云云（本院卷第34頁）。上訴
    人執被上訴人未通知撥款之事指摘被上訴人有過失，然因上
    訴人申請貸款時已指定撥款及扣款之帳戶為信義分行063350
    號帳戶（原審卷第25頁、本院卷第37頁），上訴人自行查詢
    並無困難，且兩造並未約定被上訴人撥款時有通知上訴人之
    義務，上訴人此部分抗辯，亦無可採。則上訴人主張被上訴
    人未通知撥款，就系爭一百萬元被盜領係「與有過失」云云
    ，自無理由。
  (三)依被上訴人提出之中正保代公司之0000000000000號帳戶交
    易明細表及上訴人之取款憑條所示（本院卷第40至42頁），
    系爭一百萬元93年8月23日自上訴人之063350號帳戶提出後
    ，同日存入中正保代公司前揭帳戶，而4天後之93年8月27日
    上訴人亦存入 120萬元至中正保代公司前述帳戶，上訴人乃
    中正保代公司之主管（課長），被上訴人主張以上訴人之主
    管身分，應知悉系爭一百萬元貸款已存入中正保代公司帳戶
    之事實，尚非無據。上訴人另抗辯取款憑條上之「壹佰萬元
    整」雖上訴人所書寫、印章亦為真正，其未取得存摺，非上
    訴人提領云云（本院卷第25頁反面）。然，取款憑條上有提
    款密碼（本院卷第97頁），密碼係上訴人開戶時自行設定，
    系爭一百萬元之提領，縱非上訴人親為，亦係上訴人授權他
    人並告知密碼始能提領，上訴人抗辯對提領一事不知情，係
    遭乙○○盜領云云，自無可取，上訴人執此主張被上訴人未
    盡善良管理人之注意義務，亦無理由。末查，上訴人請求訊
    問證人乙○○是否為盜領一百萬元之人，乙○○經本院合法
    通知未到庭（本院卷第94頁），自無從訊問。綜上，被上訴
    人已將一百萬元借款交付上訴人，上訴人並已提領該一百萬
    元，被上訴人請求上訴人返還借款，於法有據。
  (四)上訴人抗辯被上訴人未給予上訴人充分之審閱期間，不得向
    上訴人請求違約金云云。查，借據上已載明違約金之計算方
    式，如客戶對記載有疑問，被上訴人承辦人員會向客戶解釋
    ，客戶需要詳細審閱借據內容，被上訴人不會催促等情，業
    據證人即本件貸款承辦人員己○○到院結證翔實（本院卷第
    29頁反面）。上訴人之學歷為高職畢業，職司中正保代公司
    之課長，閱讀借據上記載之違約金並明瞭其內容，顯無困難
    ，且上訴人自承當時另向其它銀行貸款，當知各個銀行均有
    違約金之約定，上訴人閱讀完違約金條款在無任何疑問之情
    形下，在緊接「全部借保戶己於合理期間審閱前開全部，且
    已充分瞭解並承諾簽章於後」之文字下簽名負責，足證上訴
    人同意違約金之約定，上訴人嗣抗辯違約金條款不構成契約
    內容云云，洵無足採。
  (五)上訴人抗辯被上訴人對於系爭一百萬元遭盜領應負損害賠償
    責任並主張抵銷云云，並無理由：
    上訴人抗辯被上訴人將存摺交付乙○○或系爭一百萬元係遭
    乙○○盜領，並不可採，本院業認定如上，則上訴人主張依
    侵權行為及債務不履行法則主張抵銷云云，自無理由。
七、按借用人應於約定期限內，返還與借用物種類、品質、數量
    相同之物，民法第478條前段定有明文。上訴人向被上訴人
    借款後，未依約清償，依兩造約定之加速條款，被上訴人自
    得請求清償全部債務。從而，被上訴人依據消費借貸之法律
    關係，請求上訴人給付被上訴人666,850元及自96年3月23日
    起至清償日止，按週年利率5.285%計算之利息，暨自96年4
    月24日起至清償日止，逾期在6個月以內者，按上開利率10%
    ，逾期超過6個月者，按上開利率20% 計算之違約金，為有
    理由，應予准許。是則原審判命上訴人如數給付，於法並無
    不合。上訴意旨指摘原判決不當，求予廢棄改判，為無理由
    ，應予駁回。
八、本件事證已臻明確，兩造其餘攻擊防禦方法，經審酌後，或
    與本件無涉，或與判決結果不生影響，毋庸一一論列。
九、據上論結，本件上訴為無理由，依民事訴訟法第449條第1項
    、第78條，判決如主文。
中    華    民    國    97    年    7     月    9     日
                    民事第二庭
                        審判長法  官  吳謙仁
                              法  官  李瓊蔭
                              法  官  蘇瑞華
正本係照原本作成。
不得上訴。
中    華    民    國    97    年    7     月    10    日
                              書記官  賴以真


司法院資訊處製作；財團法人民間司法改革基金會備份。
